【裁判字號】    95,重上更(四),50
【裁判日期】    950811
【裁判案由】    傷害致死
【裁判全文】
臺灣高等法院刑事判決            95年度重上更(四)字第50號
上  訴  人  臺灣板橋地方法院檢察署檢察官
被      告  乙○○
指定辯護人  本院公設辯護人  郭書益
上列上訴人因被告傷害致死案件，不服臺灣板橋地方法院87年度
訴字第859 號，中華民國87年12月15日第一審判決（起訴案號：
臺灣板橋地方法院檢察署86年度偵字第13402 號），提起上訴，
經判決後，由最高法院第四次發回更審，本院判決如下：
    主  文
上訴駁回。
    理  由
壹、公訴意旨略以：吳銘勝（已判處有期徒刑四年確定）、甲○
    ○（經判決無罪確定）與潘智銘（另由台灣板橋地方法院檢
    察署檢察官為不起訴處分）3人，於民國（下同）86年6月17
    日晚間11時許，至位於台北縣永和市○○路36號2 樓「新人
    類撞球場」內打撞球，隨後劉旭峰酒後手持1 把水果刀至前
    開撞球場向吳銘勝挑釁並辱罵，吳銘勝心有不滿，遂與甲○
    ○、潘智銘等人先行返回吳銘勝住處，聯絡吳銘勝之弟即被
    告乙○○前往新人類撞球場樓下等候會合，以便尋仇，並自
    家中取出1 把其所有指揮長刀，吳銘勝遂與甲○○、潘智銘
    等人再度前往新人類撞球場。同年月18日凌晨2 時許，吳銘
    勝等人到達該撞球場之後，吳銘勝與乙○○、甲○○3 人竟
    基於共同傷害犯意之聯絡，陸續上樓，於發現劉旭峰後，先
    由吳銘勝手持指揮長刀朝劉旭峰身體多處揮砍，乙○○及甲
    ○○2 人亦動手毆打劉旭峰，至劉旭峰受有8處銳器傷（第1
    處傷在前額略偏左處，長4.5 公分，其下方之前額頭皮下及
    顳肌呈瀰漫性出血；第2 處傷在右手小指第1節，長1.5公分
    ；第3處傷在肚臍下1 公分處，長4公分、深0.5公分；第4處
    傷在第3傷左下方，為淺劃創，長4公分；再左下方為另一劃
    創〈即第5處傷〉，長5公分、深0.5公分；其下為第6處傷，
    由左鼠蹊部延至左膝內上，長23公分、深0.5公分；第7處傷
    在左腰肚臍水平處，為淺劃傷；第8 處傷在左大腿外側，形
    成刺創，長17公分、寬7公分、深入股肌達7公分），以及兩
    腳踝挫傷性皮下出血等之傷害，經送醫救治，延至同年月21
    日凌晨2 時48分許，仍因左大腿銳器刺創及左側硬膜下出血
    （鈍器傷），導致出血性休克而不治死亡。因認被告乙○○
    涉犯刑法第277條第2項前段、第1項之傷害致死罪嫌。
貳、程序部分
一、關於本件檢察官上訴是否合法之判斷：
  (一)按「對於檢察官之送達，應向承辦檢察官為之；承辦檢察官
    不在辦公處所時，向首席檢察官（檢察長）為之」，刑事訴
    訟法第58條定有明文。因此判決書對於檢察官為送達，應於
    辦公處所親自向承辦檢察官為之，如承辦檢察官因公執行職
    務不在辦公處所，或差假不在辦公處所或其他檢察官有不能
    收受（簽收）送達文書之障礙事由存在時，則應即向首席檢
    察官（檢察長）為之；倘送達人之送達未依上開規定之程序
    辦理，則其所為之送達即屬不合法之送達，不生送達之效力
    。次按上訴期間自送達判決後起算，係指經有合法之送達者
    而言，如該項判決並非合法送達，祇能以受送達人實際接受
    判決時為起算上訴期間之標準（最高法院28年上字第8 號判
    例參照）。另外，如送達人於送達之日在辦公處所會晤承辦
    檢察官，且該檢察官明知有判決正本之送達，卻藉故遲延簽
    收，始得認送達人於承辦檢察官蓋章簽收前已合法完成送達
    。（參最高法院94年度台上字第3487號判決）。從而，關於
    判決書之送達未依刑事訴訟法之規定向檢察官為之，而為不
    合法之送達者，揆諸上開判例說明，祇能以檢察官實際接受
    判決時為起算上訴期間之標準，合先敘明。
  (二)本件原審判決正本，其送達人即臺灣板橋地方法院法警陳玉
    朋之送達時間為88年4 月19日，此有原審送達證書在卷（見
    原審卷第197–1頁）可參。由此形式上觀察，原審判決正本
    合法之送達期日固為88年4 月19日。惟依上開原審送達證書
    之戳記記載，應受送達人即承辦檢察官高奕驤蓋用職戳之日
    期則為88年5 月10日，顯與上開送達人所記載之送達日期不
    一致。經查：
    1.證人即負責本件原審判決正本送達之原審法院法警陳玉朋
      於本院前審審理時證稱：「這個日期（指88年4 月19日）
      是我送執行分案室的時間，然後由他們的工友直接送給他
      們的檢察官」、「（你是否確實在88年4 月19日就把判決
      書送到檢察官那裡）不是，我們先送執行分案，然後再由
      他們執行分案送檢察官、「真正送達時間要看另外的本子
      」、「本件判決書我是在88年4 月19日送給檢方執行分案
      室，由韓玉玲簽收，依照登記簿記載，檢方之法警長李增
      欣在同一日簽收，檢察官是在同年5月10日簽收，我4月19
      日當天，新股的部分一次送了5 件的判決給檢方，依照登
      記簿記載，這樣子的送達方法，大概持續到88年10月為止
      」等語（見本院更(二)審卷第209、210頁）。已明確證述上
      開送達證書所載之送達日期「88年4 月19日」並非真正之
      送達時間，而係其將本件原審判決正本送至臺灣板橋地方
      法院檢察署（以下簡稱丙○）執行分案室之時間，又其將
      判決交由檢方執行分案室後，再由檢方法警將判決送給檢
      察官等情。
    2.證人即丙○法警長李增欣於本院前審審理時證稱：「（你
      在「送達檢察官裁判書類登記簿」上面蓋章的意思表示是
      什麼）院方把收受判決登記簿送到丙○執行分案室，就送
      到法警室，我核對案號、件數，沒有問題就送給檢察官」
      、「（是否表示你蓋章的88年4 月19日，就是表示87年訴
      字第859 號是在該日簽收）是的」、「我蓋了章以後，就
      分類，然後連同院方送給我們的登記簿、判決書送到檢察
      官的辦公桌上」、「（什麼時候送）通常都是我蓋章的那
      天，除非快下班我才會隔天送」、「（檢察官是否會當場
      簽收）我是負責送而已，我擺在檢察官桌上以後我就離開
      ，檢察官什麼時候蓋章我不清楚」、「（裁判書類登記簿
      怎麼收回來）由院方的法警去向檢察官收，我只有負責送
      」、「（這個東西丟在檢察官桌上，檢察官是否知道）這
      件我不清楚，那麼久了，我這種送達是沿用以前的送達方
      式，不過都是擺在檢察官的桌上」、「（你有告知檢察官
      ，有送達書類在他桌上）除非他在座位上才知道，如果檢
      察官在開庭，就放在他桌上」等語（見本院更(二)審卷第25
      5至257頁）。已明確證述其係沿用以往之送達方式，將裁
      判書類登記簿連同判決書置於檢察官桌上，即自行離去，
      檢察官何時簽收伊不清楚等情。
    3.而證人陳玉朋於88年4 月19日將原審判決正本送至丙○執
      行分案室，由丙○執行分案室韓玉玲收受，再由丙○法警
      長李增欣於同日簽收並蓋印職戳章等情，亦有證人陳玉朋
      所提出之原審法院送達檢察官裁判書類登記簿（影本）1
      份附卷（見本院更(二)審卷第233至235頁）可稽。復參以上
      開證人陳玉朋、李增欣之證述，可知本件送達證書上所載
      之送達人即法警陳玉朋，並非親自將原審判決書直接送達
      於承辦檢察官，而係送至丙○執行分案室，再由丙○法警
      李增欣依照以往之送達方式，於未能會晤承辦檢察官之情
      形下，逕將原審判決書連同送達檢察官裁判書類登記簿置
      放於檢察官桌上，核其送達方式，顯與上開法律規定之送
      達方式並不相符合。且查，丙○執行分案室韓玉玲、法警
      長李增欣均非本案承辦檢察官之助手或代理人，亦非本案
      判決書類送達代收人，是亦不得以渠等已收受原審判決書
      並置放於承辦檢察官桌上，遽認本件原審判決已完成送達
      行為。
    4.綜上所述，檢察官雖不得無故遲延收受判決正本，惟本件
      送達人即法警陳玉朋既未於88年4 月19日將原審判決正本
      交由承辦檢察官收受，亦未依法於未能會晤承辦檢察官時
      向檢察長為送達，而逕將判決正本交由丙○法警長李增欣
      放置於不在辦公處所之承辦檢察官桌上，自不發生合法送
      達之效力，揆諸上開條文及判例說明，祇能以受送達人即
      承辦檢察官實際接受判決時為起算上訴期間之標準。核依
      原審法院送達檢察官裁判書類登記簿所載，承辦檢察官係
      於88年5 月10月收受本件原審判決，原審法院法警陳玉朋
      旋於翌日（即同年月11日）將原審法院送達檢察官裁判書
      類登記簿及送達證書一併收回等情。可認檢察官係於88年
      5 月10日實際收受本件判決正本，送達人即證人陳玉朋始
      於翌日即同年月11日收回送達檢察官裁判書類登記簿及送
      達證書甚明。從而，檢察官於同年月19日對原審判決提起
      上訴，並未逾10日之上訴期間，其上訴為合法，合先指明
      。
二、次按新修正刑事訴訟法係於92年2月6日經總統公布施行，而
    同日公布施行之新修正刑事訴訟法施行法增訂第7條之3復規
    定：「中華民國92年1 月14日修正通過之刑事訴訟法施行前
    ，已繫屬於各級法院之案件，其以後之訴訟程序，應依修正
    刑事訴訟法終結之。但修正刑事訴訟法施行前已依法程序進
    行之訴訟程序，其效力不受影響。」因此，92年1 月14日修
    正通過之刑事訴訟法施行前，已繫屬於法院之案件，證人於
    警詢或檢察官偵查中之證言，其效力不受新修正刑事訴訟法
    之影響（最高法院93年度台非字第93號判決、93年度台上字
    第203號判決參照）。本案係於87年5 月2日起（即修正刑事
    訴訟法施行前）繫屬於原審法院，有蓋印原審法院收狀戳章
    之臺灣板橋地方法院檢察署函附卷（見原審卷第1 頁）為佐
    。揆諸上開說明，共犯吳銘勝、以及證人甲○○、潘智銘、
    黃墝輝、丁○○、鄭浩俊等人於警詢、檢察官偵查中所為之
    證言，其效力不受新修正刑事訴訟法之影響，併先敘明。
參、實體部分
一、按犯罪事實，應依證據認定之，無證據不得認定犯罪事實；
    又不能證明被告犯罪者，應諭知無罪之判決，刑事訴訟法第
    154條第2項、第301條第1項分別定有明文。而認定不利於被
    告之事實，須依積極證據，苟積極證據不足為被告事實之認
    定時，即應為有利被告之認定；另按事實之認定，應憑證據
    ，如未能發現相當證據，或證據不足以證明，自不能以推測
    或擬制之方法，為裁判基礎；且被告否認犯罪事實所持之辯
    解，縱屬不能成立，仍非有積極證據足以證明其犯罪行為，
    不能遽為有罪之認定；再按認定犯罪事實，所憑之證據，雖
    不以直接證據為限，間接證據亦包括在內，然無論直接或間
    接證據，其為訴訟上之證明，須於通常一般之人均不致於有
    所懷疑，而得確信其為真實之程度者，始得據之為有罪之認
    定，倘其證明尚未達到此一程度，而有合理性懷疑之存在時
    ，即無從為有罪之認定，最高法院30年上字第816 號判例、
    40年台上字第86號判例、30年上字第1831號判例及76年台上
    字第4986號判例分別著有明文。再告訴人之告訴，本以使被
    告受刑事訴追為目的，故其陳述是否與事實相符，自應調查
    其他證據，以資審認，苟其所為攻擊之詞，尚有瑕疵，則在
    此瑕疵未予究明以前，即不能遽採為斷罪之基礎（最高法院
    69年台上字第1531號判決參照）。
二、本件公訴人認被告乙○○涉犯前揭犯行，無非係以：證人黃
    墝輝、丁○○證述被告乙○○確有加入毆打，且被告吳銘勝
    於返家後聯絡被告乙○○先至撞球場樓下等候會合，被告乙
    ○○亦受有右手腕3 處刀傷等情，為其主要論據。惟訊據被
    告乙○○堅詞否認有上開公訴意旨所載傷害致死之犯行，辯
    稱：當天因朋友生日，約好要一起去唱歌，伊弟吳家宏打呼
    叫器給伊，約在新人類撞球場，叫伊過去，當時並未說要去
    打架或找人算帳，伊到現場時，即看見吳銘勝與被害人劉旭
    峰已經在打架，伊有見吳銘勝拿指揮刀，刀鞘有拿開，伊係
    見到他們在地上扭來扭去，所以要把他們拉開，伊只是要勸
    架，並未參與毆打被害人劉旭峰等語。
三、經查：
  (一)證人黃墝輝於警訊中固指稱：「此時吳銘勝手中持有1 把指
    揮刀……見劉旭峰即向他砍殺，劉旭峰見狀，亦持水果刀與
    吳銘勝互殺，另乙○○也加入毆打劉旭峰……」等語（見偵
    查卷第13頁背面）。惟其於偵查中先證稱：「他們離開後約
    6、7分鐘吳銘勝拿1把長刀，甲○○也拿1把長刀，和乙○○
    、潘智銘進來，吳銘勝進來後就要劉某把刀放下來，劉某不
    放，劉某水果刀刺到吳銘勝，乙○○來拉開2 人，當時一團
    亂不知甲○○、潘智銘在做什麼」等語（見同上偵查卷第69
    頁正面至背面）。後又證稱：「（問：乙○○是否有打劉旭
    峰？）他是去勸架」等語（見同上偵查卷第220頁背面）。
    嗣於原審調查中證稱：「（問：當時有看到甲○○、乙○○
    一起動手打劉旭峰？）我只看到乙○○在拉吳銘勝，甲○○
    我沒看清楚，大家就拉扯成一團」等語（見原審87年8 月14
    日訊問筆錄）。是證人黃墝輝於警訊中指稱：乙○○亦加入
    毆打劉旭峰等語，顯與其嗣後於偵查及原審調查中證述：乙
    ○○係前去勸架，拉開吳銘勝之情節不符。又證人丁○○於
    警訊中固指稱：「吳銘勝進入辦公室就拿刀子打被害人劉旭
    峰頭部，隨後乙○○就幫助吳銘勝，而3 個人就打成一團」
    等語（見同上偵查卷第15頁背面）。惟其於偵查中證稱：「
    （問：乙○○當時和吳銘勝、劉旭峰情況如何?）他們3人倒
    在地上扭成一團，互相拉扯」（見偵查卷第221 頁背面），
    是被告乙○○當時是否基於共同傷害之犯意上前傷害劉旭峰
    ，證人丁○○應無法從客觀上確實得知。況證人黃墝輝於警
    訊中僅證稱「被告乙○○也加入毆打劉旭峰」，至於如何毆
    打，並未詳述，另證人丁○○於警訊亦僅證稱「乙○○就幫
    助吳銘勝」，但如何幫助，亦未詳述，是否因現場混亂，3
    個人倒在地上扭成一團，有互相拉扯之情形，而引起旁人誤
    認為「幫助毆打」，衡情自非無可能，尚難以證人黃墝輝、
    丁○○於警訊中支言片語之陳述，即斷章取義認定被告乙○
    ○與吳銘勝有犯意之聯絡或行為分擔。再者，證人丁○○於
    本院審理時到庭證稱：「（問：被告乙○○究竟有無幫忙打
    被害人？）（答：不知道，我在現場看到的是一團人，之後
    就走了。）」、「（問：乙○○是去勸架拉開，還是加入一
    起打？）（答：他是幫忙拉開他們，勸架。）」、「（問：
    警察有無說『你要好好配合，要不然明天讓你當不了兵』？
    ）（答：有講這句話，因為我第二天早上就要當兵……）」
    、「（問：當時警察這樣講你是害怕當不了兵？）（答：我
    會害怕當不了兵。）」、「（問：你的警訊筆錄講的對嗎？
    ）（答：筆錄講的不對，我看到的不是這樣，我看到的是一
    團人。）」等語（見本院95年6月29日準備程序筆錄第2頁至
    第3 頁），是證人丁○○於本院到庭所證其於警訊筆錄中所
    述並非真實，被告乙○○確係前去勸架而非加入毆打被害人
    一節，尚堪採信，其於警訊筆錄所述尚不得資為被告不利之
    認定。
  (二)公訴人雖以同案被告吳銘勝於返家後聯絡被告乙○○先至撞
    球場樓下等候會合，認吳銘勝與被告乙○○顯有犯意聯絡，
    惟查，吳銘勝於偵查中供稱：「我回去時，我小弟吳家宏知
    道我出事了，乙○○打電話回家得知後，自行趕往撞球場」
    等語（見偵查卷第48頁背面）。與被告乙○○於警訊中供稱
    ：「因家人呼叫我，我即打電話回家，電話是我弟弟吳家宏
    接的，他告訴我吳銘勝在事發地點出事了，叫我趕快過去」
    等語（見偵查卷第3 頁背面），情節核屬相符。而同案被告
    吳銘勝於案發後立即被送醫急救，並無與被告乙○○串供之
    可能，是被告乙○○警訊中此部分供述應堪採信。既吳銘勝
    並未主動聯絡，且未直接聯絡被告乙○○至案發現場，被告
    乙○○係透過家人得知吳銘勝在案發地點與他人發生爭執，
    始前往案發地點，尚難認被告乙○○與吳銘勝在事前有何傷
    害之犯意聯絡。
  (三)又被告乙○○係徒手至案發現場，果被告乙○○與吳銘勝有
    共同傷人之犯意聯絡，其見吳銘勝攜帶指揮長刀，且被害人
    劉旭峰亦持有水果刀1 把，理應攜帶棍棒等或其他武器一同
    前往，焉有徒手前往助陣反陷自身安危於不顧之理？又證人
    潘智銘於偵訊時證稱：「（問：你有無看見乙○○與甲○○
    共同參與殺害劉旭峰？）沒有看見。」、「乙○○手部受傷
    是因欲奪取兇刀而受傷的」、「我再上2 樓時，看到吳銘勝
    和劉旭峰2 人打在一團，甲○○及乙○○去搶刀」等語（見
    偵查卷第7 頁反面、第28頁反面），參諸證人潘智銘所證，
    同案被告吳銘勝與被害人持刀互相揮砍之際，被告乙○○係
    徒手欲拉開吳銘勝與被害人，並搶下刀子，如因而受有刀傷
    ，事所難免，尚難以被告乙○○受有右手腕3 處刀傷之情，
    即認被告乙○○亦有加入毆打被害人之行為。
  (四)又被告始終否認與吳銘勝有共同傷害被害人致死之犯行，辯
    稱基於勸架及拉開吳銘勝與被害人之目的而趨前，稽之卷內
    資料，吳銘勝於警詢、偵查及審理中，始終陳稱被告乙○○
    係前往勸架（見相驗卷第21頁反面、偵查卷第49頁、原審卷
    第36頁、第167頁反面、更(二)卷第148頁），證人甲○○於警
    詢時亦稱「吳銘勝拿著刀先衝上2 樓，我和潘智銘隨後上去
    ，就已見吳銘勝及劉旭峰扭打成一團。乙○○隨後也上2 樓
    ，我和乙○○要將他們刀子搶下來」（見偵查卷第28頁反面
    ），交互參照被告與證人所述，情節尚屬相符，是被告否認
    與吳銘勝有共同傷害致被害人於死之犯行，尚可採信。
四、綜上所述，被告乙○○前開所辯，應堪採信。尚難認被告乙
    ○○與已判決確定被告吳銘勝就上開傷害致死犯行間，有何
    犯意聯絡或行為分擔。此外，復查無其他積極證據足認被告
    乙○○確有公訴人所指之犯行，應屬不能證明被告乙○○犯
    罪。
五、原審以不能證明被告犯罪，依前揭之說明，就被告乙○○為
    無罪之判決，即核無不合。公訴人上訴意旨略以：證人黃墝
    輝於警訊時證稱：「此時吳銘勝手中持有一把指揮刀見劉旭
    峰即向他砍殺，劉旭峰見狀，亦持水果刀與吳銘勝互殺，另
    乙○○也加入毆打劉旭蜂……」，核與證人丁○○於警訊時
    所證：「吳銘勝進入辦公室就拿刀子打被害人劉旭峰頭部，
    隨後乙○○就幫助吳銘勝，而3 個人就打成一團」等語相符
    ，其等案發之初於警訊時之證詞較為可採；又本案依事發當
    時情形，倘僅有死者與同案被告吳銘勝2人扭打搏鬥，則2人
    傷勢應不至於相差如此懸殊，顯見應有同夥參與同案被告吳
    銘勝毆打死者劉旭峰之共同傷害犯行，是被告乙○○應有與
    同案被告吳銘勝共同傷害劉旭峰致死之犯意聯絡及行為分擔
    等語。惟查，證人於審判中已到場作證，被告之對質詰問權
    既得以行使，法院復得直接聽聞並觀察證人陳述之時言行舉
    止，其證據價值自比審判外之陳述為高，苟無相當理由，即
    不能以該證人審判外之陳述代替其於審判中之證詞（最高法
    院95年台上字第1796號判決意旨參照），是證人黃墝輝、丁
    ○○既已於審判時作證明確，揆諸上述說明，其於審判中所
    證較之警詢中所證並非不可採信，上訴意旨仍斤斤執著於證
    人黃墝輝、丁○○於警訊中所證採為不利被告之認定，並無
    可取。再者，被害人劉旭峰前來挑釁同案被告吳銘勝之前，
    曾與案外人吳祥輝發生爭執，並遭吳祥輝持撞球桿敲擊被害
    人劉旭峰頭部，造成劉旭峰頭部流血之情，迭據證人吳祥輝
    、黃墝輝、王建勝於偵查中證述屬實，堪以採信。是被害人
    劉旭峰在與吳銘勝衝突之前已傷在前頭，上訴意旨認如僅吳
    銘勝與其扭打搏鬥，2 人傷勢應不致相差如此懸殊，進而推
    論被告乙○○應有行為分擔云云，自亦不足取。第按刑事訴
    訟法第161條第1項規定：檢察官就被告犯罪事實，應負舉證
    責任，並指出證明之方法。對於其所訴之被告犯罪事實，應
    負提出證據及說服之實質舉證責任，倘所提出之證據，不足
    為被告有罪之積極證明，或其闡明之證明方法，無從說服法
    官以形成被告有罪之心證，基於無罪推定之原則，自應為被
    告無罪判決之諭知。而證據之取捨與證據之證明力如何，均
    屬事實審法院得自由裁量、判斷之職權，茍其此項裁量、判
    斷，並不悖乎通常一般人日常生活經驗之定則或論理法則，
    又於判決內論敘其何以作此判斷之心證理由者，即不得任意
    指摘其為違法。茲原判決已詳敘就卷內證據調查之結果，而
    為綜合判斷、取捨，認不足證明被告確有公訴人所指訴之犯
    行，其得心證的理由已說明甚詳，且所為論斷從形式上觀察
    ，亦難認有違背經驗法則、論理法則，或有其他違背法令之
    情形，自不容任意指為違法。公訴人提起上訴，仍執相同陳
    詞以證人之警訊筆錄可資為論罪之基礎，復未提出其他積極
    事證證明被告確有傷害致人於死之犯罪故意或行為，漫指原
    判決不當，洵無可取。從而，原審為被告乙○○無罪之判決
    ，尚無違誤，可以維持，上訴為無理由，應予駁回。
據上論斷，應依刑事訴訟法第368條，判決如主文。
本案經檢察官田炳麟到庭執行職務。
中    華    民    國    95    年    8     月    11    日
                  刑事第十庭    審判長法  官  劉景星
                                      法  官  李春地
                                      法  官  陳志洋
以上正本證明與原本無異。
如不服本判決，應於收受送達後十日內向本院提出上訴書狀，其
未敘述上訴之理由者並得於提起上訴後十日內向本院補提理由書
（均須按他造當事人之人數附繕本）。
                                      書記官  王韻雅
中    華    民    國    95    年    8     月    14    日


司法院資訊處製作；財團法人民間司法改革基金會備份。
